臺灣臺南地方法院民事判決
109年度簡上字第313號
上  訴  人  李柏霆  
被上 訴 人  陳加茗  
上列當事人間請求確認本票債權不存在事件，上訴人對於中華民
國109年11月3日本院柳營簡易庭第一審判決（109年度營簡字第4
13號），提起上訴，經本院於110年5月11日言詞辯論終結，判決
如下：
    主  文
一、上訴及追加之訴均駁回。
二、第二審訴訟費用新臺幣捌仟壹佰元由上訴人負擔。
    事實及理由
壹、程序方面
一、按確認之訴非有即受確認判決之法律上利益者，不得提起。
    所謂即受確認判決之法律上利益，係指法律關係之存否不明
    確，原告主觀上認其在法律上之地位有不安之狀態存在，且
    此種不安之狀態，能以確認判決將之除去者而言（最高法院
    52年台上字第1240號裁判意旨參照）。又本票執票人，依票
    據法第123條規定，聲請法院裁定許可對發票人強制執行，
    係屬非訟事件，此項聲請之裁定，及抗告法院之裁定，僅依
    非訟事件程序，以審查強制執行許可與否，並無確定實體上
    法律關係存否之效力，如發票人就票據債務之存否有爭執時
    ，應由發票人提起確認之訴，以資解決（最高法院57年台上
    字第76號裁判意旨參照）。本件被上訴人持有上訴人簽發如
    附表所示本票1張（下稱系爭本票），向本院聲請裁定准予
    強制執行，經本院裁定准予強制執行等情，業據上訴人提出
    108年度司票字第3392號裁定(下稱系爭本票裁定)，是系爭
    本票既已由被上訴人持有並主張權利，上訴人又否認系爭本
    票之債權存在，則被上訴人就系爭本票之債權是否存在，即
    影響上訴人之法律上地位，而上開不安之狀態，得以本件確
    認判決將之除去，揆諸前揭說明，上訴人提起本件確認之訴
    ，應有受確認判決之法律上利益，合先敘明。
二、次按當事人於第二審為訴之變更或追加，非經他造同意，不
    得為之，但請求之基礎事實同一者，擴張或減縮應受判決事
    項之聲明之情形者，不在此限，民事訴訟法第446條第1項、
    第255條第1項第2款分別定有明文，此依同法第436條之1第3
    項之規定，於簡易訴訟上訴程序亦有適用。所謂請求之基礎
    事實同一者，係指變更或追加之訴與原訴之主要爭點有其共
    同性，各請求所主張之利益在社會生活上，可認係屬同一或
    關聯之紛爭，而就原請求之訴訟及證據資料，於審理繼續進
    行時，在相當程度範圍內具有同一性或一體性，得期待於後
    請求之審理予以利用，且無害於他造當事人程序權之保障，
    俾先後兩請求在同一程序得加以解決，避免重複審理，進而
    為一次解決紛爭。查上訴人於原審起訴時聲明為：確認被上
    訴人持有如附表所示之發票日、票面金額、票據號碼，及自
    民國108年8月17日起至清償日止，按週年利率百分之6計算
    利息之本票對上訴人之票據請求權不存在，嗣於本院審理中
    ，追加聲明：被上訴人不得持臺灣臺南地方法院108年度司
    票字第3392號民事裁定為執行名義，對上訴人強制執行。被
    上訴人雖不同意上訴人追加，然上訴人追加上開聲明，係本
    於其主張兩造間本票債權不存在之同一基礎事實，訴訟資料
    可相互為用，揆諸前揭說明，應予准許。
貳、實體方面　　　　
一、上訴人方面：
　　上訴人即原告起訴主張，除與原判決記載相同者，茲引用之
    外，並補稱：
  ㈠上訴人曾與被上訴人配偶相約在臺南市佳里區大潤發停車場
    ，雙方在車上聊天後，相約出去吃飯3次，並未發生性關係
    。上訴人向被上訴人道歉，係因上訴人與被上訴人之配偶聯
    繫，造成被上訴人誤會及困擾。上訴人未承諾賠償新臺幣（
    下同）50萬元，係遭被上訴人脅迫，考量上訴人本人及同行
    友人之人身安全，才簽發系爭本票及借據等語。
  ㈡並聲明：
  1.原判決廢棄。
  2.確認被上訴人持有原判決附表所示之本票債權對上訴人不存
    在。
  3.被上訴人不得持臺灣臺南地方法院108年度司票字第3392號
    民事裁定為執行名義，對上訴人強制執行。
  4.第一、二審訴訟費用由被上訴人負擔。
二、被上訴人即被告之答辯，除與原判決記載相同者，茲引用之
    外，另補稱：
  ㈠上訴人未向被上訴人借款50萬元，系爭本票之原因關係為上
    訴人與被上訴人之配偶發生性關係，上訴人承諾賠償被上訴
    人慰撫金之和解款。上訴人與被上訴人於餐廳對話時，語氣
    尚屬平和，上訴人不斷對於其所為非行向被上訴人致歉，並
    無上訴人所主張受人脅迫或恐嚇之情事。上訴人未於意思表
    示後1年內，為撤銷之意思表示，其主張系爭本票無效，本
    票債權不存在，為無理由等語。
　㈡並聲明：
  1.上訴駁回。
  2.第二審訴訟費用由上訴人負擔。
三、兩造不爭執之事項：
  ㈠上訴人於108年8月16日簽發面額50萬元、票據號碼TH470404
    號、未載到期日之本票及本院109年度營簡字第413號卷第71
    頁之借據各1紙，交付被上訴人。
  ㈡兩造間無借貸關係。
  ㈢被上訴人執系爭本票聲請裁定准予強制執行，經本院108年度
    司票字第3392號裁定准予強制執行。
  ㈣兩造於108年8月16日於蔘天地婚宴餐廳之對話內容如本院109
    年度簡上字第313號卷第26至36頁所示。㈢
  ㈤上訴人與王瑞慶於108年8月22日21時20分之通話內容如本院1
    09年度簡上字第313號卷第38至47頁所示。
  ㈥上訴人與被上訴人於108年8月22、23日之通話內容如上開勘
    驗筆錄所示及本院卷第48頁。
  ㈦上訴人以起訴狀繕本送達被上訴人，為撤銷簽發系爭本票及
    借據之意思表示。
四、本院得心證之理由： 
  ㈠上訴人是否遭脅迫而簽發系爭本票及借據？
　⒈按「因被詐欺或被脅迫而為意思表示者，表意人得撤銷其意
    思表示。」；「前條之撤銷，應於發見詐欺或脅迫終止後，
    一年內為之。但自意思表示後，經過十年，不得撤銷。」，
    民法第92條第1項前段、第93條定有明文。查，上訴人係於1
    08年8月16日簽訂系爭本票及借據，嗣於109年7月2日提起本
    件訴訟，並以起訴狀繕本送達被上訴人，為撤銷簽發系爭本
    票及借據之意思表示，又被上訴人於109年8月5日自佳里派
    出所領取寄存之起訴狀繕本，此有起訴狀及其上之本院收文
    戳章、送達證書、領取寄存文件簽收資料在卷足憑(見原審
    卷第15、31、33頁)，足見上訴人所為撤銷之意思表示，尚
    未逾1年之除斥期間，被上訴人抗辯上訴人行使撤銷權已逾
    除斥期間云云，依法無據，並無可採。
　⒉次按票據行為，為不要因行為，執票人不負證明關於給付之
    原因之責任，如票據債務人主張執票人取得票據出於惡意或
    詐欺時，則應由該債務人負舉證之責（最高法院64年台上字
    第1540號判例意旨參照）。經查，系爭本票為上訴人簽發交
    付被上訴人收執，為兩造所不爭執，惟上訴人主張遭脅迫而
    簽立系爭本票、借據，並據此以起訴狀繕本送達被上訴人，
    為撤銷簽發系爭本票及借據之意思表示等語，為被上訴人所
    否認，揆諸上開說明，上訴人自應就其受脅迫之積極有利之
    事實負舉證責任。
　⒊上訴人主張受被上訴人脅迫，而簽立系爭本票、借據云云，
    固提出兩造於108年8月16日、同年22、23日對話及通話錄音
    譯文、上訴人與王瑞慶於108年8月22日通話錄音譯文、上訴
    人與其前女友、被上訴人配偶、蔡易縉之LINE對話紀錄、被
    上訴人配偶通話紀錄、上訴人妨害家庭之不起訴處分書等件
    ，及引用證人蔡易縉之證述為證。
　⑴按被詐欺或被脅迫，而為意思表示者，依民法第92條第1項之
    規定，表意人固得撤銷其意思表示，惟主張被詐欺或被脅迫
    ，而為表示之當事人，應就此項事實負舉證之責任。又所謂
    受脅迫而為意思表示者，必須一方以惡意加害之意思通知他
    方，使恐怖而為意思表示時，始足當之；故脅迫人首先須有
    使人內心發生壓迫感與恐怖感之故意，其次，並有使他人基
    於此項心理壓力而為一定意思表示之故意，且脅迫行為在客
    觀上必須違法不當，足以發生恐怖感，脅迫行為與被脅迫者
    內心害怕而為之一定意思表示，更須有相當因果關係，表意
    人方取得撤銷權。
　⑵經查，證人蔡易縉於原審審理時固證稱:「被告(即被上訴人)
    有一個朋友在桌上拿桌巾揉成團狀朝原告(即上訴人)臉上丟
    去，有丟到原告的臉。(問:為何要丟原告?)原告講話的方式
    可能讓對方覺得他在狡辯。…(問:原告被丟後有無馬上簽本
    票?)【沒有馬上簽，原告還猶豫考慮一陣子才簽】。(問:丟
    東西與原告簽本票之間，被告或被告的朋友還有無對原告講
    什麼話?)被告的朋友有說，如果原告沒有辦法理這件事，他
    要找他的家人或公司的老闆處理這件事情。」等語(見原審
    卷第102、103頁)，而上訴人於原審亦具體主張係受被上訴
    人友人拿東西丟擲，及表示要找其父母、老闆處理此事之行
    為，而認受被上訴人恐嚇與脅迫云云(見原審卷第103頁)。
　⑶次查，證人蔡易縉先前於上訴人對被上訴人提出恐嚇取財之
    刑事告訴案件(業臺灣臺南地方檢察署檢察官以109年度偵字
    第16805號不起訴處分，上訴人不服聲請再議，嗣經臺灣高
    等檢察署臺南檢察分署以109年度上聲議字第1880號駁回其
    再議確定在案，下稱另刑事恐嚇取財偵查案件)偵查中結證
    稱：「那天白天告訴人(即上訴人)有打電話問我晚上有沒有
    空陪他出去，……只說是【因為男女感情的事情】要去跟別人
    談。……進去時，現場有被告(即被上訴人)跟他3、4位朋位，
    講沒多久，被告就要求要跟告訴人單獨談，所以我跟被告的
    那3、4位朋友就一起出去外面等他們，當時被告還有要求告
    訴人把手機交出來避免告訴人錄音，最後【告訴人將手機交
    給我保管讓我拿出去】，他們在裡面談10多分鐘後，就叫我
    們進去，我進去【感覺起來被告跟告訴人應該是講好要用錢
    解決這件事情】，只是細節我不清楚，後來又有另外兩位被
    告的朋友進來，有帶本票要讓告訴人簽，【告訴人很猶豫，
    不知道要不要簽，告訴人就拉著我出去談一陣子，在外面問
    我可不可以當保證人及跟我說他擔心不簽的話無法離開，我
    當時是拒絕當他的保證人，後來進去裡面告訴人還是很猶豫
    】，但被告朋友中有一個人當黑臉質問告訴人：為何自己做
    錯事情，跟人家講好了又不願意簽，如果是他是事主，就不
    會讓告訴人這麼好過。另一個人當白臉，在旁邊用比較和緩
    的方式勸告訴人盡快解決這件事情，【最後告訴人就簽發系
    爭本票】。……(問:你說的黑臉跟白臉在勸告訴人時，被告在
    旁邊有任何表示?)被告都是雙手抱胸沒講話」等語(見另刑
    事恐嚇取財偵查案件之他字卷第72頁)，是依證人蔡易縉於
    偵查中證述，並未言及當時上訴人有受被上訴人友人以桌巾
    丟擲，及表示要找其父母、老闆處理此事之情節。另上訴人
    於該刑事恐嚇取財偵查案件提出之刑事訴狀、警詢調查筆錄
    時(見另刑事恐嚇取財偵查案件他字卷第1-3、21-22頁)，亦
    未提及在場之被上訴人友人有上開行為，衡情上開行為如足
    致上訴人心生畏懼，而簽立系爭本票、借據，理當會於另刑
    事恐嚇取財偵查案件一再強調上開行為，而無漠視忽略未提
    之理，可見上開行為是否足使上訴人發生恐怖感，因而簽立
    系爭本票、借據，自屬可疑。再者，被上訴人之友人縱有以
    桌巾揉成團丟擲被上訴人，依一般常理，此物品並無任何攻
    擊性，且以第三人立場陪同上訴人在場之證人蔡易縉主觀之
    看法，係因上訴人講話的方式可能讓對方覺得上訴人在狡辯
    ，使被上訴人友人難以接受，所為之情緒反應，尚難認屬強
    暴、脅迫之行為。至於，被上訴人友人表示要請上訴人家人
    或公司老闆處理部分，縱上訴人主張上開事實為真，然兩造
    係為上訴人與被上訴人配偶發生婚外情(另詳述於後)乙事進
    行協議，被上訴人友人上開提議，雖會造成上訴人羞愧感及
    私德負評之壓力，但並非惡意加害之意思，且其非難性或可
    責性亦未超出一般人可容忍之範圍。參酌依證人蔡易縉證述
    ，兩造單獨協議後，上訴人簽發系爭本票前，上訴人與證人
    蔡易縉仍得單獨至外面討論是否簽發本票，被上訴人亦未反
    對或為任何之限制，足見上訴人尚保有行動自由及意思自由
    ，並未受任何脅迫。
　⒋基此，上訴人既未能舉證證明受被上訴人脅迫而簽發系爭本
    票、借據，則其主張依民法第92條規定，撤銷系爭本票發票
    之意思表示云云，洵屬無據，並無可採。至於，上訴人提出
    之LINE對話或通話資料，僅為兩造及雙方友人為連繫兩造協
    議，及催促上訴人履行系爭協議內容(提供身分證及給付賠
    償金)，所為之對話，自難為上訴人受脅迫之有利認定。
㈡上訴人依票據法第13條本文規定之反面解釋，主張兩造間就系
  爭本票之原因關係不存在，請求確認本票債權不存在，有無理
  由？
  ⒈票據法第13條前段規定「票據債務人不得以自己與發票人或
    執票人之前手間所存抗辯之事由對抗執票人」。本票固為無
    因證券，票據債務人不得以自己與發票人或執票人前手間所
    存在之抗辯事由，對抗執票人；然依前開條文之反面解釋，
    發票人非不得以自己與執票人間所存之抗辯事由對抗執票人
    。其次，民法第87條規定「表意人與相對人通謀而為虛偽意
    思表示者，其意思表示無效。但不得以其無效對抗善意第三
    人。虛偽意思表示，隱藏他項法律行為者，適用關於該項法
    律行為之規定」。該條第1項所謂通謀虛偽意思表示，必須
    表意人與相對人均明知其互為表現於外部之意思表示係屬虛
    構，而有不受該意思表示拘束之意，始足當之，故規定此項
    意思表示為無效；此與該條第2項所謂隱藏行為，當事人雙
    方仍須受該隱藏行為拘束之情形有間。前者為無效之行為，
    後者所隱藏之他項行為仍屬有效，兩者在法律上之效果截然
    不同。再者，民法第736條規定「稱和解者，謂當事人約定
    ，互相讓步，以終止爭執或防止爭執發生之契約」，第737
    條規定「和解有使當事人所拋棄之權利消滅及使當事人取得
    和解契約所訂明權利之效力」，則本票之執票人非不得與發
    票人訂立和解契約，而取得系爭本票之和解契約之原因債權
    。
　⒉上訴人另主張系爭本票原因關係應為擔保同日簽署之系爭借
    據，但被上訴人並未交付50萬元借款予上訴人，兩造也無借
    貸之合意，因此系爭本票之原因關係並不存在云云。
　⑴經查，上訴人係因與被上訴人配偶發生婚外情之情感糾紛，
    經由上訴人前女友與被上訴人連繫，而約定於108年8月16日
    在蔘天地婚宴餐廳進行談判協議，此有上訴人提出之LINE對
    話及證人蔡易縉之證述可稽，可見兩造確係為上開婚外情糾
    紛，進行協議，而與借貸關係無涉，堪以認定。
　⑵上訴人雖否認與被上訴人配偶有相姦等之婚外情行為，並提
    出上訴人妨害家庭之不起訴處分書為證。惟查，上開不起訴
    處分書係以刑法第239條後段之相姦罪，已廢止刑罰，而為
    不起訴處分，並未認定上訴人有無侵害被上訴人配偶權之相
    姦行為。復查，依兩造於108年8月16日協議過程之對話前後
    文義之內容：「…(上訴人)陳大哥我是一開始是先跟你說一
    聲失禮啊，因為【畢竟那是我做錯】……(被上訴人)你知道她
    有尪之後，你的動作一直一直來，直直來，你沒退，反而進
    ，【她已經承認和你發生關係啊，這點你要怎說】。(上訴
    人)這我若做不對的，我實在和陳大哥說拍謝。(被上訴人)
    為什麼你騙我說沒有發生關係?…(上訴人)是怕說那個，怕說
    陳大哥會生氣啊…因為我若做不對，這是我做不對的部分。…
    (被上訴人)你們歸道(台語，幾次)不要騙我。(上訴人)【三
    道】(台語，三次)，(被上訴人)都在哪裡啊?(上訴人)【在
    車上】…【大潤發有。】」等語，可知上訴人並未否認與被
    上訴人之配偶有為三次之相姦行為；嗣協議後，兩造於108
    年8月23日電話對話中，被上訴人指責上訴人「睡」其老婆
    、破壞家庭等語，上訴人亦未否認，僅一再表示賠償50萬元
    ，金額太高，難以籌措，此有兩造上開對話在卷可稽(見本
    院卷第26-36、188-192頁)，足證上訴人確有與被上訴人之
    配偶為相姦之行為，而不法侵害被上訴人配偶權，益徵108
    年8月16日，兩造係為上訴人侵害被上訴人配偶權之行為，
    進行協議，而協商過程中，上訴人雖有猶豫，惟承前所述，
    被上訴人並未脅迫上訴人，上訴人依其自由意志同意賠償被
    上訴人50萬元。是以系爭50萬元賠償金，既為兩造協商後，
    意思合致所得之金額，核與上開說明和解契約之要件相符，
    堪以認定。
　⑶再查，系爭協議後，上訴人除簽立系爭本票外，兩造形式上
    雖另簽立系爭借據乙紙，然實質上為上訴人給付和解賠償金
    之約定，而兩造明知卻互為表現於外部之意思表示即系爭借
    據係屬虛構，實際上隱藏之法律行為為上開和解契約，依民
    法第87條第2項規定，兩造間侵權行為之損害賠償和解契約
    業已成立，而系爭本票之原因關係，應為上開和解契約。是
    以上訴人主張系爭本票原因關係為借貸，但被上訴人實際未
    交付借款，故系爭本票之原因關係並不存在云云，自不足採
    。
五、綜上所述，上訴人既無法舉出證據證明係受被上訴人脅迫而
    簽立系爭本票，且系爭本票之原因為和解契約，而非借貸關
    係，業如前述，則上訴人請求確認被上訴人持有系爭本票之
    本票債權對上訴人不存在，為無理由，不應准許。原審所為
    上訴人此部分敗訴之判決，並無不合。上訴論旨指摘原判決
    此部分不當，求予廢棄改判，為無理由，應駁回其上訴。另
    上訴人追加聲明，請求被上訴人不得持系爭本票裁定為執行
    名義，對上訴人強制執行，依前開說明，亦為無理由，併予
    駁回。
六、本件事證已臻明確，兩造其餘之攻擊或防禦方法及所用之證
    據，經本院斟酌後，認為均不足以影響本判決之結果，爰不
    逐一論列，附此敘明。
七、據上論結，本件上訴及追加之訴均為無理由，依民事訴訟法
    第436條之1第3項、第449條第1項、第78條、第87條第1項，
    判決如主文。　　
中　　華　　民　　國　　110 　年　　5 　　月　　25　　日
                  民事第三庭  審判長法  官  黃聖涵
                                    法  官  童來好
                                    法  官  田幸艷
以上正本係照原本作成。
本判決不得上訴。
中　　華　　民　　國　　110 　年　　5 　　月　　28　　日
                                    書記官  駱映庭
附表：
編號 發票日  票面金額 (新臺幣) 到期日 利息起算日 票據號碼 001 108年8月16日 500,000元 未載 108年8月17日 TH470404